ACORDAO-COMPLETO-2363294

ACÓRDÃO 1256/2020 ATA 17/2020 - PLENÁRIO

VISTOS, relatados e discutidos os presentes embargos de declaração opostos pelos Srs. Edilson Francisco dos Santos e Delson Tibúrcio de Souza ao Acórdão 465/2019-TCU-Plenário, prolatado quando do julgamento de tomada de contas especial instaurada pelo Fundo Nacional de Saúde - FNS;
ACORDAM os Ministros do Tribunal de Contas da União, reunidos em Sessão Plenária, diante das razões expostas pelo relator, com fulcro nos arts. 32, II, e 34 da Lei 8.443/1992 e 277, III, e 287 do Regimento Interno do TCU, em:
9.1. conhecer dos presentes embargos de declaração, para, no mérito, rejeitá-los;
9.2. dar ciência da presente deliberação aos embargantes e demais interessados; e
9.3. determinar o encaminhamento dos presentes autos ao Gabinete da Ministra Ana Arraes, sorteada relatora do recurso de reconsideração interposto pelo Sr. Marcelo Sá Bagueira Leal contra o Acórdão 465/2019-TCU-Plenário.

Embargos de declaração opostos contra acórdão que julgou irregulares as contas dos recorrentes, condenando-os ao pagamento de débito e de multa, bem como os inabilitou para o exercício de cargo em comissão ou função de confiança no âmbito da Administração Pública, em razão de irregularidades na celebração de termo de parceria com OSCIP.

Conselho Regional de Medicina do Estado do Rio de Janeiro, Fundo Estadual de Saúde do Estado do Rio de Janeiro, Prefeitura Municipal de Itaboraí (RJ), Tribunal de Contas do Estado do Rio de Janeiro e Tribunal de Contas do Município do Rio de Janeiro (RJ).

3. Interessados/Responsáveis/Recorrentes:
3.1. Responsáveis: Oscip Instituto Sorrindo Para a Vida - ISPV (CNPJ 06.888.897/0001-18), Delson Tibúrcio de Souza (CPF XXX.217.947-XX), Edilson Francisco dos Santos (CPF XXX.850.667-XX), Luiz Cezar Faria Alonso (CPF XXX.451.057-XX), Marcelo Sá Bagueira Leal (CPF XXX.371.507-XX) e Rodney Mendonça dos Anjos (CPF XXX.225.977-XX).
3.2. Recorrentes: Edilson Francisco dos Santos (CPF XXX.850.667-XX) e Delson Tiburcio de Souza (CPF XXX.217.947-XX).

13.1. Ministros presentes: José Mucio Monteiro (Presidente), Walton Alencar Rodrigues, Benjamin Zymler (Relator), Augusto Nardes, Aroldo Cedraz, Raimundo Carreiro, Ana Arraes, Bruno Dantas e Vital do Rêgo.
13.2. Ministros-Substitutos presentes: Augusto Sherman Cavalcanti, Marcos Bemquerer Costa, André Luís de Carvalho e Weder de Oliveira.

ACORDAO-COMPLETO-2538561

Acórdão de Relação 1308/2022 - Plenário

Acórdão de Relação

ACORDAO-COMPLETO-2515246

Acórdão 2672/2021 - Plenário

ACORDAO-COMPLETO-2493511

Acórdão 1892/2021 - Plenário

BENJAMIN ZYMLER

Ministro Benjamin Zymler.

I - Histórico
	Trata-se de embargos de declaração opostos pelos Srs. Edilson Francisco dos Santos e Delson Tibúrcio de Souza ao Acórdão 465/2019-TCU-Plenário, prolatado quando do julgamento de tomada de contas especial instaurada pelo Fundo Nacional de Saúde - FNS, em cumprimento ao disposto no Acórdão 208/2015-TCU-Plenário, cujo item 1.6.1 determinou a conversão de uma Fiscalização de Orientação Coordenada (FOC) , na modalidade de auditoria de conformidade, realizada com o objetivo de aferir a legalidade da gestão dos valores financeiros transferidos para Organizações da Sociedade Civil de Interesse Público (Oscip) , no âmbito de processos de terceirização de ações e recursos financeiros do Sistema Único de Saúde por estados e municípios.
2.	O mencionado acórdão apresenta a seguinte redação:
"ACORDAM os Ministros do Tribunal de Contas da União, reunidos em sessão do Plenário, ante as razões expostas pelo Relator, em:
9.1. considerar revéis os Srs. Delson Tibúrcio de Souza (CPF XXX.217.947-XX) e Rodney Mendonça dos Anjos (CPF XXX.225.977-XX) e a Oscip Instituto Sorrindo para a Vida (CNPJ 06.888.897/0001-18) , nos termos do § 3º do art. 12 da Lei 8.443/1992;
9.2. rejeitar as alegações de defesa apresentadas pelos Srs. Edilson Francisco dos Santos (CPF XXX.850.667-XX) , Luiz Cézar Faria Alonso (CPF XXX.451.057-XX) e Marcelo Sá Bagueira Leal (CPF XXX.371.507-XX) ;
9.3. com fundamento nos arts. 1º, I, 16, III, alíneas "b" e "c", e § 2º, 19 e 23, III, da Lei 8.443/1992 e 1º, I, 209, II e III, e § 5º, 210 e 214, III, do Regimento Interno do TCU, julgar irregulares as contas do Sr. Rodney Mendonça dos Anjos (CPF XXX.225.977-XX) , Presidente do Fundo Municipal de Saúde, entre 25/9/2009 e 31/12/2012, e do Sr. Luiz Cézar Faria Alonso (CPF XXX.451.057-XX) , Secretário Municipal de Saúde, entre 15/7/2011 e 14/7/2012, e da Oscip Instituto Sorrindo para a Vida (CNPJ 06.888.897/0001-18) , executora do Termo de Parceria 1/2011, condenando-os solidariamente ao pagamento das quantias a seguir especificadas, com a fixação do prazo de quinze dias, a contar do recebimento da notificação, para comprovarem perante o Tribunal, na forma prevista no art. 214, III, alínea "a", do Regimento Interno do TCU, o recolhimento das dívidas aos cofres do Fundo Nacional de Saúde, atualizadas monetariamente e acrescidas dos juros de mora, calculados a partir das datas discriminadas até as datas dos recolhimentos, na forma prevista na legislação em vigor:
	Data da Ocorrência
	Valor Original
	Crédito ou Débito

	20/10/2011
	1.350.000,00
	D

	20/10/2011
	900.000,00
	D

	21/11/2011
	1.600.000,00
	D

	21/11/2011
	400.000,00
	D

	20/3/2012
	2.018.000,00
	D

	20/4/2012
	1.400.000,00
	D

	20/4/2012
	1.400.000,00
	D

	18/5/2012
	1.000.000,00
	D

	18/5/2012
	400.000,00
	D

	9.4. com fundamento nos arts. 1º, I, 16, III, alíneas "b" e "c", e § 2º, 19 e 23, III, da Lei 8.443/1992 e 1º, I, 209, II e III, e § 5º, 210 e 214, III, do Regimento Interno do TCU, julgar irregulares as contas do Sr. Marcelo Sá Bagueira Leal (CPF XXX.371.507-XX) , Secretário Municipal de Saúde, entre 27/7/2012 e 31/12/2012, do Sr. Rodney Mendonça dos Anjos (CPF XXX.225.977-XX) , Presidente do Fundo Municipal de Saúde, entre 25/9/2009 a 31/12/2012, e da Oscip Instituto Sorrindo para a Vida (CNPJ 06.888.897/0001-18) , executora do Termo de Parceria 1/2011, condenando-os solidariamente ao pagamento das quantias a seguir especificadas, com a fixação do prazo de quinze dias, a contar do recebimento da notificação, para comprovarem perante o Tribunal, na forma prevista no art. 214, III, alínea "a", do Regimento Interno do TCU, o recolhimento das dívidas aos cofres do Fundo Nacional de Saúde, atualizadas monetariamente e acrescidas dos juros de mora, calculados a partir das datas discriminadas até as datas dos recolhimentos, na forma prevista na legislação em vigor:
	Data
	Valor
	Crédito ou Débito

	7/11/2012
	200.000,00
	D

9.5. com fundamento nos arts. 1º, I, 16, III, alíneas "b" e "c", e § 2º, 19 e 23, III, da Lei 8.443/1992 e 1º, I, 209, II e III, e § 5º, 210 e 214, III, do Regimento Interno do TCU, julgar irregulares as contas do Sr. Rodney Mendonça dos Anjos (CPF XXX.225.977-XX) , Presidente do Fundo Municipal de Saúde, entre 25/9/2009 e 31/12/2012, e da Oscip Instituto Sorrindo para a Vida (CNPJ 06.888.897/0001-18) , executora do Termo de Parceria 1/2011, condenando-os solidariamente ao pagamento das quantias a seguir especificadas, com a fixação do prazo de quinze dias, a contar do recebimento da notificação, para comprovarem perante o Tribunal, na forma prevista no art. 214, III, alínea "a", do Regimento Interno do TCU, o recolhimento das dívidas aos cofres do Fundo Nacional de Saúde, atualizadas monetariamente e acrescidas dos juros de mora, calculados a partir das datas discriminadas até as datas dos recolhimentos, na forma prevista na legislação em vigor:
	Data
	Valor
	Crédito ou Débito

	20/7/2012
	100.000,00
	D

9.6. com fundamento nos arts. 1º, inciso I, 16, inciso III, alíneas "b" e "c", e § 2º, da Lei 8.443/1992 c/c os arts. 19 e 23, inciso III, da mesma Lei, e com arts. 1º, inciso I, 209, incisos II e III, e §5º, 210 e 214, inciso III, do Regimento Interno, que sejam julgadas irregulares, que sejam julgadas irregulares as contas do Sr. Edilson Francisco dos Santos (CPF XXX.850.667-XX) , Secretário Municipal de Saúde, a partir de 1º/1/2013, do Sr. Delson Tibúrcio de Souza (CPF XXX.217.947-XX) , Presidente do Fundo Municipal de Saúde, a partir de 8/2/2013, e da Oscip Instituto Sorrindo para a Vida (CNPJ 06.888.897/0001-18) , executora do Termo de Parceria 1/2011, condenando-os solidariamente ao pagamento das quantias a seguir especificadas, com a fixação do prazo de quinze dias, a contar do recebimento da notificação, para comprovarem perante o Tribunal, na forma prevista no art. 214, III, alínea "a", do Regimento Interno do TCU, o recolhimento das dívidas aos cofres do Fundo Nacional de Saúde, atualizadas monetariamente e acrescidas dos juros de mora, calculados a partir das datas discriminadas até as datas dos recolhimentos, na forma prevista na legislação em vigor:
	Data
	Valor
	Crédito ou Débito

	28/2/2013
	932.373,70
	D

	25/4/2013
	1.216.515,01
	D

	17/5/2013
	267.626,30
	D

9.7. aplicar aos Srs. Rodney Mendonça dos Anjos e Luiz Cézar Faria Alonso, individualmente, a multa prevista no art. 57 da Lei 8.443/1992, no valor de R$ 500.000,00 (quinhentos mil reais) , fixando-lhes o prazo de 15 (quinze) dias, a contar do recebimento das notificações, para comprovarem perante o Tribunal o recolhimento das dívidas ao Tesouro Nacional, sob pena de cobrança judicial dos valores atualizados monetariamente, na forma da legislação em vigor, desde a data deste acórdão até a do efetivo recolhimento, se forem pagas após o vencimento; 
9.8. aplicar à Oscip Instituto Sorrindo para a Vida a multa prevista no art. 57 da Lei 8.443/1992, no valor de R$ 650.000,00 (seiscentos e cinquenta mil reais) , fixando-lhe o prazo de 15 (quinze) dias, a contar do recebimento da notificação, para comprovar perante o Tribunal o recolhimento da dívida ao Tesouro Nacional, sob pena de cobrança judicial do valor atualizado monetariamente, na forma da legislação em vigor, desde a data deste acórdão até a do efetivo recolhimento, se for paga após o vencimento;
9.9. aplicar ao Sr. Marcelo Sá Bagueira Leal a multa prevista no art. 57 da Lei 8.443/1992, no valor de R$ 10.000,00 (dez mil reais) , fixando-lhe o prazo de 15 (quinze) dias, a contar do recebimento da notificação, para comprovar perante o Tribunal o recolhimento da dívida ao Tesouro Nacional, sob pena de cobrança judicial do valor atualizado monetariamente, na forma da legislação em vigor, desde a data deste acórdão até a do efetivo recolhimento, se for paga após o vencimento;
9.10. aplicar aos Srs. Edilson Francisco dos Santos e Delson Tibúrcio de Souza, individualmente, a multa prevista no art. 57 da Lei 8.443/1992, no valor de R$ 120.000,00 (cento e vinte mil reais) , fixando-lhes o prazo de 15 (quinze) dias, a contar do recebimento das notificações, para comprovarem perante o Tribunal o recolhimento da dívida ao Tesouro Nacional, sob pena de cobrança judicial dos valores atualizados monetariamente, na forma da legislação em vigor, desde a data deste acórdão até a do efetivo recolhimento, se forem pagas após o vencimento;
9.11. considerar graves as infrações cometidas pelos Srs. Rodney Mendonça dos Anjos, Luiz Cézar Faria Alonso, Edilson Francisco dos Santos e Delson Tibúrcio de Souza;
9.12. nos termos do art. 60 da Lei 8.443/1992, inabilitar os Srs. Rodney Mendonça dos Anjos, Luiz Cézar Faria Alonso, Edilson Francisco dos Santos e Delson Tibúrcio de Souza para o exercício de cargo em comissão ou função de confiança no âmbito da Administração Pública por um período de 5 (cinco) anos".
3.	Irresignados, os Srs. Edilson Francisco dos Santos e Delson Tibúrcio de Souza opuseram os embargos de declaração ora sob exame, transcritos a seguir no essencial:
	- Embargos do Sr. Edilson Francisco dos Santos
	"I. PRELIMINARMENTE:
	I.I. O Embargante não conseguiu resgatar a íntegra do processo administrativo questionado por essa Corte de Contas, e que deveria constar destes autos, o que gerou e ainda cria dificuldades para o exercício do contraditório e do direito de defesa, já que não o encontrou.
	I.II. Essa respeitável Corte de Contas há que ter em conta, até como forma de iluminar a interpretação da presente demanda a inusitada situação do Embargante, de NÃO TER SIDO EFETIVAMENTE O GESTOR DA SAÚDE no Município de Itaboraí, por ter sido desinvestido de tal prerrogativa em Lei e Ato Normativo Municipal das atribuições insculpidas no artigo 9º da Lei 8.080/1990.
	Esse Tribunal vem tendo o cuidado de diligenciar acerca dos limites das responsabilidades de tão frágeis funções, diante do cenário dantesco em que se encontra a saúde pública no país há décadas, conjugando a relevância das ações com os ônus mencionados.
	Certamente também é patente os diversos caminhos que enveredaram os municípios na execução dos programas estratégicos da saúde pública criados pelo Governo Federal, com total falta de cooperação técnica; descumprindo a Direção Nacional do SUS a atribuição prevista no artigo 16, inciso XIII, da mencionada Lei. 
	As indicações para a as parcerias com entidades privadas na execução dos programas variaram, desde os convênios com entidades filantrópicas e sem fins lucrativos, contratos de gestão com organizações sociais, termos de parceria com OSCIPs, fundações estatais de direito privado, etc., que geraram muitas condenações diante de um cenário inconstante.
	Essa própria Corte de Contas, através do Acórdão 1146/2003-TCU-Plenário, incentivou o Ministério da Saúde a incentivar a criação de OSCIPs e OSS; tendo o órgão federal inclusive gerado cartilhas de incentivo à terceirização.
	Assim ocorreu com o Embargante quando assumiu o ônus de ser Secretário de Saúde de um município em plena execução de uma parceria com uma OSCIP na qual sequer atuara como signatário do instrumento de parceria.
	Destaca por fim, e esse detalhe se torna essencial à partir das mudanças trazidas com o advento da Lei Federal nº 13.655/2018, que preconiza em seu artigo 22 que "Na interpretação de normas sobre gestão pública, serão considerados os obstáculos e as dificuldades reais do gestor e as exigências das políticas públicas a seu cargo, sem prejuízo dos direitos dos administrados."
	E o Embargante teve muitas dificuldades, inclusive trazendo a seguinte notícia publicada no site do Município de Itaboraí, que implicitamente também deixa claro que o Município estava sendo beneficiado aos moldes da Decisão Normativa 57/2004:
	"PMI
	Em 28 de fevereiro de 2013 por Comunicação / Prefeitura Municipal de Itaboraí
	Hospital sob nova direção
	Hospital Municipal
	O São Gonçalo - 27/02/2013
	A Prefeitura de Itaboraí reassume hoje a administração do Hospital Municipal Desembargador Leal Junior. Após 30 dias de gestão compartilhada, o Instituto Nacional de Assistência à Saúde e Educação (Inase) , Organização Social (OS) que gerenciava a unidade de saúde desde junho do ano passado, não será mais a responsável pelo hospital.
	Entre as principais metas a serem atingidas pela nova gestão estão as reaberturas da unidade transfusional (responsável pelo armazenamento das bolsas de sangue) e da Central de Material e Esterilização (que assegura o controle, preparo e esterilização de equipamentos) , o que permitirá a realização de um mutirão de cirurgias eletivas.
	De acordo com o secretário municipal de Saúde, Edilson Francisco dos Santos, a retomada do hospital pela Prefeitura tem o objetivo de dar um choque de gestão administrativa na unidade, corrigindo problemas e colocando os setores fechados para funcionar.
	"Só assim poderemos melhorar consideravelmente a saúde em nosso município em termos de urgência, seguindo a determinação do prefeito Helil Cardozo já nos primeiros dias de seu governo. Estamos trabalhando para atendê-la o mais rapidamente possível", afirmou o secretário de Saúde.
	A unidade hospitalar recebe, diariamente, em média, 600 pacientes na emergência e no pronto-atendimento. Melhorar e agilizar o atendimento, investindo e ampliando a infraestrutura, e adquirir novos equipamentos são outros desafios que devem receber atenção prioritária para tornar o hospital uma referência na região.
	Outro ponto importante para o pleno funcionamento do hospital, e que ainda é criteriosamente avaliado, é o de recursos humanos. O levantamento feito pela equipe de transição descobriu que havia, pelo menos, seis modalidades de contratação de pessoal advindas da gestão anterior. Além dos servidores efetivos em regime estatutário, havia cargos comissionados, celetistas contratados pelo Inase e pela Oscip Instituto Sorrindo para Vida, contratos temporários e bolsistas (autônomos que recebiam uma bolsa-auxílio, sem vínculo empregatício) .
	"Estamos regularizando a situação funcional destes servidores. Ninguém foi ou será exonerado. A Secretaria de Saúde manteve todos funcionários na unidade. A partir de agora, será feita uma avaliação criteriosa e individualizada para conhecermos melhor o potencial técnico e científico de cada profissional", frisou Santos.
	Processo de retomada iniciou em janeiro
	O processo que resultou na retomada da administração direta do Hospital Municipal pela Prefeitura de Itaboraí teve início em 28 de janeiro, quando o gestor da pasta da Saúde fez o anúncio oficial aos funcionários da unidade hospitalar.
	A transição da unidade de saúde ocorreu de forma amigável, sem que houvesse descontinuidade no atendimento à população.
	Durante este período, a equipe multidisciplinar da Secretaria de Saúde analisou a situação financeira dos contratos com os setores de lavanderia, limpeza, laboratório e alimentação, fez um diagnóstico do patrimônio que já existia e do que foi adquirido pelo Inase e levantou o estoque de medicamentos e de material de consumo." (material obtido no endereço eletrônico http://www.itaborai.rj.gov.br/1331/hospital-sob-novadirecao/) 
	O Embargante não concorreu para a efetivação do instrumento de parceria contratado e questionado, pois o mesmo foi celebrado antes mesmo que fosse designado para a função (esvaziada) de gestor; no linguajar popular "pegou o bonde andando", e, em alta velocidade.
	Quando assumiu a Secretaria de Saúde em uma nova gestão política no Município, citação retro, cujo serviços de saúde contestados foram iniciados pela gestão política anterior, cuja população, através do Conselho de Saúde, aprovara um plano municipal de saúde a apontar a parceria com OSCIP para a execução dos serviços de saúde, e que também aprovara anteriormente a parceria com a OSCIP Sorrindo para a Vida, consoante se depreende da leitura de tais instrumentos, apontados às fls. 38 (Conselho aprovando o plano de saúde) e 161 (estabelecimento de parceria com OSCIP de 2010 a 2013) e fl.107, linha 33 (ata do conselho de saúde de 15/07/2011) , ambas constando do arquivo digital "idSisdoc_9258754v2-18 - 531999521 - PARTE 1.pdf" do Processo nº Processo 004374/2015-0, contendo a defesa apresentada em 31/07/2015 pelo Embargante.
	II. Feitas tais considerações, imprescindíveis inclusive para fins de aplicação das penas, temos as seguintes questões que merecem um esclarecimento, diante das omissões/lacunas/contradições que passa a apontar:
	II.I. A exclusão da responsabilidade do Município é sustentada pelo ilustre relator em seu voto com a seguinte afirmativa:
	"47. Por fim, saliento que a ausência de nexo entre as despesas havidas e os recursos repassados descaracteriza a possibilidade de ter ocorrido o benefício para a municipalidade."
	Ocorre que na Decisão Normativa 57/2004 o nexo de causalidade se dá apenas por indícios e não provas concretas como aponta, com a devida vênia, o relator, na medida que assim dispõe o ato normativo:
	Art. 1º Nos processos de Tomadas de Contas Especiais relativos a transferências de recursos públicos federais aos Estados, ao Distrito Federal e aos Municípios, ou a entidades de sua administração, as unidades técnico-executivas competentes verificarão se existem indícios de que esses entes da federação se beneficiaram com a aplicação irregular dos recursos.
	Como não caracterizar indícios quando as despesas contraídas foram avaliadas por órgãos importantes do município como o Controle Interno, a atestar a realização da despesa?
	Observando os autos, se depreende que a municipalidade era beneficiada com os serviços do Instituto Sorrindo para a vida; tome-se que no arquivo digital "idSisdoc_9315841v2-00 - 533073892.pdf" do Processo nº Processo 004374/2015-0, consta na página 11 um parecer da Comissão de Avaliação constituída pelo Gestor anterior, para acompanhar o Termo de Parceria, e que avaliou que os serviços vinham sendo realizados.
	Tome-se em consideração a manifestação dos diversos setores do Município que se manifestaram nos pagamentos, desde a Controladoria Geral até o Setor de Contabilidade do Município, juntados aos autos.
	Por fim, em relação à expressão "indício", além do corriqueiro conhecimento de que não seria uma prova completa, mas um começo de prova, trazemos à baila um trecho de um artigo publicado:
	"Tanto o indício quanto a presunção são considerados provas indiciarias ou indiretas, por não terem relação direta com o fato probando, mas sim com fatos acessórios a esse que seriam utilizados para se chegar a essa convicção. Em verdade, indícios e presunções são elementos integrantes do raciocínio lógico-indutivo, que o juiz irá utilizar subsidiariamente, quando não tiver suficientes elementos para formar seu convencimento a respeito da existência/inexistência dos fatos controvertidos." (Indícios, presunções e máximas de experiência; Beatriz Camargo Giacomini, disponibilizado em 2015 no site jus brasil) .
	Diante das indagações e esclarecimentos, cremos que possa ter havido controvérsia ou omissão na fundamentação desta tão importante parte da decisão Embargada, que a princípio deixou de exercer sua competência, com a falta de fundamentação em estabelecer um liame entre os pagamentos efetuados às pessoas contratadas para o programa traçado pelo Município em seu Plano Municipal de Saúde e executado pela OSCIP.
	E crê o Embargante que as argumentações apontadas são mais que indícios, são provas do nexo de causalidade entre a alocação dos recursos e o benefício do Município de Itaboraí; que sequer foi dada a oportunidade de dizer se fora ou não beneficiado; e, com este julgamento, e as condenações impostas, se na primeira condição, estaria enriquecendo-se indevidamente às custas do Embargante, e porque não dizer, dos demais demandados.
	II.II. Em seguida, no voto do Ilustre Relator que norteou o Acórdão, na parte em que julga o Embargante, consta que:
	"45. O fato de ele não ter assinado o termo de parceria ora sob comento não afasta a responsabilidade do ex-gestor, a qual decorre de conduta negligente praticada no exercício do cargo de Secretário Municipal de Saúde durante a execução da avença. Consequentemente, essa alegação não deve ser aceita por esta Corte."
	Qual seria a conduta negligente do Embargante, na medida em que não exercia a plenitude da gestão prevista no artigo 9º, inciso III, da Lei 8.080/1990?
	Qual seria a conduta negligente do Embargante na medida em que, na defesa protocolada em 14/07/2016 (arquivo digital idSisdoc_11495505v2-33 - 558029393.pdf) , junta como anexo as Leis Municipais e Decretos que esvaziaram por completo as atribuições do Secretário de Saúde?
	Importante para a obtenção dos esclarecimentos e possíveis induzimento do Exmo. Relator a erro; vejamos o que dizem os atos legais e normativos municipais mencionados:
	"Lei 1.149, de 05 de março de 1993
	Institui o Fundo Municipal de Saúde e dá outras providências
	..............
	Art. 2º - O fundo municipal de saúde ficará diretamente subordinado ao Secretário Municipal de Saúde.
	.............
	Art. 3º - São atribuições do Secretário Municipal de Saúde:
	...................
	Lei 1.664, de 04 de abril de 2001
	Altera dispositivo da lei nº 1.149 (...) 
	Art. 1º O caput do Art. 2º da Lei Municipal nº 1.149, de 5 de março de 1993, passa a ter a seguinte redação:
	"Art. 2º A Presidência do Fundo Municipal de Saúde será exercida por indicação do Prefeito Municipal."
	Art. 2º - A Seção II e o Art 3º da Lei Municipal nº 1.149, de 5 de março de 1993, passa a ter a seguinte redação:
	"Seção II
	Das Atribuições do Presidente do Fundo
	Art. 3º - São atribuições do Presidente do Fundo de Saúde"
	II.III. Aliás, uma controvérsia no relatório apresentado nos autos, que embasou o voto da relatoria, e que por conseguinte merece o esclarecimento, quando se afirma:
	"e) cumpre destacar que o decisum sob comento confirmou que competia ao secretário municipal de saúde "ordenar empenhos e pagamentos de despesas do Fundo". Diante disso, o fato de o prefeito ou o secretário municipal de fazenda poderem assinar documentos bancários e autorizar o pagamento de despesas" (fl. 57) 
	A interpretação se deu diante da análise de parte da decisão judicial juntada na defesa protocolada em 23/01/2017, arquivo digital "idSisdoc_12289496v2-93 - 566579750.pdf", e o ilustre analista se esqueceu de observar em seu todo a sentença, pois a mesma deixou claro que o Secretário de Saúde não pode usar sua competência legal; senão vejamos:
	"Quanto aos incisos VII e VIII do artigo 3º da Lei 1.149, destacado no impugnado Decreto n° 50, acima referido, eis a redação:
	"Art. 3º - São atribuições do Secretário Municipal de Saúde:
	(...) 
	VII - assinar cheques com o responsável pela Tesouraria do fundo, quando for o caso;
	VIII - ordenar empenhos e pagamentos de despesas do Fundo;"
	Consoante se pode observar, neste momento com mais minudências e olhar apurado, é que, de fato, por intermédio de Lei e Decretos, o Município de Itaboraí fez minar a competência do Secretário de Saúde quanto à gestão financeira do Fundo de Saúde, transferindo-a paulatina e silenciosamente, para o chefe do Executivo e seu Secretário de Fazenda." (pág. 47 do arquivo e 110 da sentença) 
	E, mais, a invalidação judicial na sentença mencionada não foi da Lei que cassou a condição de Gestor da Saúde do Embargante, mas dos Decretos que as regulamentaram; por conseguinte, fica clara a manutenção da decisão legal municipal do esvaziamento da função do Secretário de Saúde.
	Portanto, como sustentar que "competia ao secretário municipal de saúde 'ordenar empenhos e pagamentos de despesas do Fundo'"?
	II.IV. No voto do ilustre Relator consta que:
	"41. O Sr. Edilson Francisco dos Santos foi citado, na condição de Secretário Municipal de Saúde de Itaboraí (RJ) , a partir de 1º/1/2013, devido à sua atuação negligente no que concerne ao acompanhamento e fiscalização da prestação dos serviços objeto do Termo de Parceria 1/2011, em especial, em decorrência da expedição de atesto sem suporte em documentos capazes de comprovar a regular aplicação dos recursos federais.
	42. Friso que, ao se manifestar favoravelmente à liberação dos recursos federais para o Instituto Sorrindo para a Vida, o responsável concorreu para a ocorrência de dano presumido ao Erário, no valor de R$ 2.416.515,01 (dois milhões quatrocentos e dezesseis mil quinhentos e quinze reais e um centavo) ."
	O dano presumido ao erário citado, presume-se tratar-se do somatório dos 3 (três) pagamentos anteriormente citados; assim sendo, crê que esses 3 (três) pagamentos não tiveram a apreciação devida na decisão ora questionada, na medida em que:
	II.IV.I. No pagamento ocorrido no dia 28/02/2013, no montante de R$ 932.373,70 (novecentos e trinta e dois mil, trezentos e setenta e três reais e setenta centavos) a atuação do Embargante não foi de "negligente", eis que foi diligente antes de proceder a informação, sem nenhum poder de gestão ou de ordenação despesas.
	Analisando o processo de pagamento, a diligência se faz desde a manifestação nos autos do Processo Administrativo 563/2011, datada de 11/01/2013, onde indaga à Coordenação de Recursos Humanos da Secretaria de Saúde, sobre reduções nos postos de trabalho da OSCIP; ao analisar a resposta encaminhada pelo setor mencionado - ainda naquele dia; na seguida consulta à Secretaria de Administração em data de 13/01/2011; na análise da resposta do setor - datada de 14/01/2013; na seguida consulta à Procuradoria Geral do Município em data de 15/01/2011, na análise da resposta do setor - datada de 15/01/2011; na seguida solicitação de empenho à Presidência do Fundo de Saúde - datada de 17/01/2013.
	Esta informação consta no processo Processo 015.820/2014-9 (anexo ao presente) , arquivo digital "idSisdoc_8169665v2-64 - processo adm 563.2011 vol. 2.pdf", fls. 66 a 81.
	Além disso, a Lei Municipal nº 1.664/2001 cerceou sua competência para gerar o ato administrativo com poder de gestão; tanto é verdade que, no documento que enviou ao Presidente do Fundo de Saúde, apenas solicitou e não determinou o empenho, até porque essa era atribuição de tal autoridade.
	II.IV.II. O pagamento ocorrido no dia 25/04/2013, no montante de R$ 1.216.515,01 (um milhão, duzentos e dezesseis mil, quinhentos e quinze reais e um centavo) , não foi precedido da manifestação do Embargante; pois a informação da direção de Controle Interno faz referência a uma manifestação do Embargante referente ao pagamento descrito no item II.IV.I., segundo se depreende da informação contida no Processo nº Processo 015.820/2014-9 (anexo ao presente) , arquivo "idSisdoc_8169665v2-64 - processo adm 563.2011 vol. 2.pdf", fls. 104.
	Entretanto o julgador atribui ao Embargante corresponsabilização em tal pagamento.
	II.IV.III. O pagamento ocorrido no dia 17/05/2013, no montante de R$267.626,30 (duzentos e sessenta e sete mi, seiscentos e vinte e seis reais e trinta centavos) , também não foi precedido da manifestação do Embargante.
	Daí as contradições citadas; graves!
	II. V. Na fixação do valor da multa pessoal aplicada não foi constatado o detalhamento da motivação, que deveria atender no mínimo as indicações do Artigo 22, da Lei 13.655/2018; uma omissão que, com a devida vênia, merece reparos.
	Como aplicar ao Embargante, na condição de Secretário Municipal de Saúde, a mesma multa aplicada ao Presidente do Fundo Municipal de Saúde, se suas condutas foram diferentes; o primeiro com uma atribuição legal, totalmente esvaziada por Lei Municipal, ao Presidente do Fundo, com atribuições superdimensionadas pela Lei Municipal?
	Diante do exposto, postula pelo esclarecimento das controvérsias e omissões apontadas."
	- Embargos do Sr. Delson Tibúrcio de Souza
	"I. PRELIMINARMENTE:
	Esclarece que atualmente está residindo no endereço Av. Antônio Gomes, 79 Casa 82 Condomínio Residencial Recanto das Flores, Calundu - Itaboraí - RJ CEP 24.806-686.
	É notório os diversos caminhos que enveredaram os municípios na execução dos programas estratégicos da saúde pública criados pelo governo federal, com total falta de cooperação técnica; descumprindo a direção nacional do SUS a atribuição prevista no artigo 16, inciso XIII, da mencionada lei.
	As indicações para as parcerias com entidades privadas na execução dos programas variaram, desde os convênios com entidades filantrópicas e sem fins lucrativos, contratos de gestão com organizações sociais, termos de parceria com oscips, fundações estatais de direito privado, etc, etc, que geraram muitas condenações diante de um cenário inconstante.
	Essa Corte de Contas, através do Acórdão 1146/2003-TCU-Plenário, incentivou o Ministério da Saúde a incentivar a criação de OSCIP's e OS; tendo o órgão federal inclusive gerado cartilhas de incentivo à terceirização. 
	Assim ocorreu com o Embargante quando assumiu o ônus de ser o presidente do fundo municipal de saúde de um município em plena execução de uma parceria com uma oscip na qual sequer atuara como signatário contratual do instrumento de parceria.
	Destaca por fim, e esse detalhe se torna essencial à partir das mudanças trazidas com o advento da Lei federal n° 13.655, que preconiza em seu artigo 22 que "Na interpretação de normas sobre gestão pública, serão considerados os obstáculos e as dificuldades reais do gestor e as exigências das políticas públicas a seu cargo, sem prejuízo dos direitos dos administrados."
	O Embargante não concorreu para a efetivação do instrumento e parceria contratado e questionado, pois o mesmo foi celebrado antes mesmo que fosse designado para a função de presidente do fundo municipal de saúde; no linguajar popular "pegou o bonde andando", e, em alta velocidade.
	Quando assumiu o órgão, em uma nova gestão política no Município, cujos serviços de saúde contestados foram iniciados pela gestão política anterior, cuja população, através do Conselho de Saúde, aprovara um plano municipal de saúde a apontar a parceria com OSCIP para a execução dos serviços de saúde, e que também aprovara anteriormente a parceria com a OSCIP Sorrindo para a vida, consoante se depreende da leitura de tais instrumentos, apontados às fls. 38 (Conselho aprovando o plano de saúde) , 161 (estabelecimento de parceria com OSCIP de 2010 a 2013) e fl.107, linha 33 (ata do conselho de saúde de 15/07/2011) , ambas constando do arquivo "idSisdoc_9258754v2-18 - 531999521 - PARTE l.pdf", contendo a defesa apresentada em 31/07/2015 pelo Embargante.
	II. Feitas tais considerações, imprescindíveis inclusive para fins de aplicação das penas, temos as seguintes questões que merecem um esclarecimento, diante das omissões/lacunas/contradições que passa a apontar:
	II.I. A exclusão da responsabilidade do Município é sustentada pelo ilustre relator em seu voto com a seguinte afirmativa:
	"55. Os pagamentos sob exame foram efetuados sem suporte em documentos capazes de comprovar a regular aplicação dos recursos transferidos, o que descaracteriza o benefício que alegadamente teria sido auferido pelo Município de Itaboraí (RJ) ."
	Ocorre que na Decisão Normativa 57/2004 o nexo de causalidade se dá apenas por indícios e não provas concretas como aponta, com a devida vênia, o relator, na medida que assim dispõe o ato normativo:
	Art. 1º Nos processos de Tomadas de Contas Especiais relativos a transferências de recursos públicos federais aos Estados, ao Distrito Federal e aos Municípios, ou a entidades de sua administração, as unidades técnico-executivas competentes verificarão se existem indícios de que esses entes da federação se beneficiaram com a aplicação irregular dos recursos.
	Como não caracterizar indícios quando as despesas contraídas foram avaliadas por órgãos importantes do município como o controle interno, a atestar a realização da despesa?
	Observando os autos, se depreende que a municipalidade era beneficiada com os serviços do Instituto Sorrindo para a vida; tome-se que, no arquivo "idSisdoc_9315841v2-00 - 533073892.pdf" do processo, consta na página 11 um parecer da comissão de avaliação constituída pelo gestor anterior, para acompanhar o Termo de Parceria, e que avaliou que os serviços vinham sendo realizados.
	Tome-se em consideração a manifestação dos diversos setores do Município que se manifestaram nos pagamentos, desde a controladoria geral até o setor de contabilidade do Município, juntados aos autos.
	Por fim, em relação à expressão "indício", além do corriqueiro conhecimento de que não seria uma prova completa, mas um começo de prova, trazemos à baila um trecho de um artigo publicado:
	"Tanto o indício quanto a presunção são considerados provas indiciarias ou indiretas, por não terem relação direta com o fato probando. mas sim com fatos acessórios a esse que seriam utilizados para se chegar a essa convicção. Em verdade, indícios e presunções são elementos integrantes do raciocínio lógico-indutivo, que o juiz irá se utilizar subsidiariamente, quando não tiver suficientes elementos para formar seu convencimento a respeito da existência/inexistência dos fatos controvertidos." (Indícios, presunções e máximas de experiência; Beatriz Camargo Giacomini, disponibilizado em 2015 no site jus brasil) .
	Diante das indagações e esclarecimentos, cremos que possa ter havido controvérsia ou omissão na fundamentação desta tão importante parte da decisão Embargada, que a princípio deixou de exercer sua competência, com a falta de fundamentação em estabelecer um liame entre os pagamentos efetuados às pessoas contratadas para o programa traçado pelo Município em seu plano municipal de saúde e executado pela OSCIP.
	E crê o Embargante que as argumentações apontadas são mais que indícios, são provas do nexo de causalidade entre a alocação dos recursos e o benefício do Município de Itaboraí; que sequer foi dada a oportunidade de dizer se fora ou não beneficiado; e, com este julgamento, e as condenações impostas, se na primeira condição, estaria enriquecendo-se indevidamente às custas do Embargante, e porque não dizer, dos demais demandados.
	II.II. Na fixação do valor da multa pessoal aplicada não foi constatado o detalhamento da motivação, que deveria atender no mínimo as indicações do artigo 22 da Lei 13.655; uma omissão que, com a devida vênia, merece reparos.
	Como aplicar ao Embargante, na condição de presidente do fundo de saúde, que assumiu um contrato já em andamento, e por tão pouco tempo, uma multa tão elevada?
	Diante do exposto, postula pelos esclarecimentos das contradições e omissões apresentadas."
	É o Relatório.

8.1. Alexandre de Moura Andrade (188.267/OAB-RJ) e outro, representando Luiz Cezar Faria Alonso.
8.2. Ana Paula de Toledo (122.402/OAB-RJ), representando Marcelo Sá Bagueira Leal.

Subprocurador-Geral Paulo Soares Bugarin.

TOMADA DE CONTAS ESPECIAL. CONVERSÃO DE FISCALIZAÇÃO DE ORIENTAÇÃO COORDENADA, NA MODALIDADE DE AUDITORIA DE CONFORMIDADE. GESTÃO DE RECURSOS TRANSFERIDOS PELO FUNDO NACIONAL DE SAÚDE (FNS). TERCEIRIZAÇÃO DE AÇÕES E RECURSOS FINANCEIROS DO SISTEMA ÚNICO DE SAÚDE - SUS POR ESTADOS E MUNICÍPIOS. inexistência de estudos que demonstrASSem as vantagens da terceirização da mão-de-obra em relação à contratação direta. Indícios de direcionamento na escolha dE Oscip. ausência de detalhamento de custos para execução dos serviços ajustados no Termo de Parceria 1/2011. NÃO comprovação da boa e regular aplicação dos recursos federais repassados pelo Fundo Nacional de Saúde (FNS) ao Fundo Municipal de Saúde de Itaboraí/RJ aplicados no Termo de Parceria 1/2011. indícios de desvio de finalidade dos recursos recebidos. CITAÇÕES. AUDIÊNCIAS. REVELIA DE ALGUNS RESPONSÁVEIS. REJEIÇÃO DAS ALEGAÇÕES DE DEFESA E DAS RAZÕES DE JUSTIFICATIVA. CONTAS JULGADAS IRREGULARES. DÉBITO. MULTAS. INABILITAÇÃO PARA O EXERCÍCIO DE CARGOS DE CONFIANÇA E FUNÇÕES COMISSIONADAS. EMBARGOS DE DECLARAÇÃO. CONHECIMENTO. INEXISTÊNCIA DOS VÍCIOS APONTADOS PELOS RECORRENTES. REJEIÇÃO DOS EMBARGOS.

TOMADA DE CONTAS ESPECIAL (TCE)

Secretaria de Recursos (SERUR) e Secretaria de Controle Externo de Tomada de Contas Especial (SecexTCE).

I - Histórico
	Trata-se de embargos de declaração opostos pelos Srs. Edilson Francisco dos Santos e Delson Tibúrcio de Souza ao Acórdão 465/2019-TCU-Plenário, prolatado quando do julgamento de tomada de contas especial instaurada pelo Fundo Nacional de Saúde - FNS, em cumprimento ao disposto no item 1.6.1 do Acórdão 208/2015-TCU-Plenário, por mim relatado, que determinou a conversão do TC Processo 015.820/2014-9 em tomada de contas especial.
2.	O mencionado Acórdão 465/2019-TCU-Plenário apresenta a seguinte redação:
"ACORDAM os Ministros do Tribunal de Contas da União, reunidos em sessão do Plenário, ante as razões expostas pelo Relator, em:
9.1. considerar revéis os Srs. Delson Tibúrcio de Souza (CPF 032.217.947-54) e Rodney Mendonça dos Anjos (CPF 622.225.977-49) e a Oscip Instituto Sorrindo para a Vida (CNPJ 06.888.897/0001-18) , nos termos do § 3º do art. 12 da Lei 8.443/1992;
9.2. rejeitar as alegações de defesa apresentadas pelos Srs. Edilson Francisco dos Santos (CPF 760.850.667-91) , Luiz Cézar Faria Alonso (CPF 250.451.057-87) e Marcelo Sá Bagueira Leal (CPF 961.371.507-04) ;
9.3. com fundamento nos arts. 1º, I, 16, III, alíneas "b" e "c", e § 2º, 19 e 23, III, da Lei 8.443/1992 e 1º, I, 209, II e III, e § 5º, 210 e 214, III, do Regimento Interno do TCU, julgar irregulares as contas do Sr. Rodney Mendonça dos Anjos (CPF 622.225.977-49) , Presidente do Fundo Municipal de Saúde, entre 25/9/2009 e 31/12/2012, e do Sr. Luiz Cézar Faria Alonso (CPF 250.451.057-87) , Secretário Municipal de Saúde, entre 15/7/2011 e 14/7/2012, e da Oscip Instituto Sorrindo para a Vida (CNPJ 06.888.897/0001-18) , executora do Termo de Parceria 1/2011, condenando-os solidariamente ao pagamento das quantias a seguir especificadas, com a fixação do prazo de quinze dias, a contar do recebimento da notificação, para comprovarem perante o Tribunal, na forma prevista no art. 214, III, alínea "a", do Regimento Interno do TCU, o recolhimento das dívidas aos cofres do Fundo Nacional de Saúde, atualizadas monetariamente e acrescidas dos juros de mora, calculados a partir das datas discriminadas até as datas dos recolhimentos, na forma prevista na legislação em vigor:
	Data da Ocorrência
	Valor Original
	Crédito ou Débito

	20/10/2011
	1.350.000,00
	D

	20/10/2011
	900.000,00
	D

	21/11/2011
	1.600.000,00
	D

	21/11/2011
	400.000,00
	D

	20/3/2012
	2.018.000,00
	D

	20/4/2012
	1.400.000,00
	D

	20/4/2012
	1.400.000,00
	D

	18/5/2012
	1.000.000,00
	D

	18/5/2012
	400.000,00
	D

	9.4. com fundamento nos arts. 1º, I, 16, III, alíneas "b" e "c", e § 2º, 19 e 23, III, da Lei 8.443/1992 e 1º, I, 209, II e III, e § 5º, 210 e 214, III, do Regimento Interno do TCU, julgar irregulares as contas do Sr. Marcelo Sá Bagueira Leal (CPF 961.371.507-04) , Secretário Municipal de Saúde, entre 27/7/2012 e 31/12/2012, do Sr. Rodney Mendonça dos Anjos (CPF 622.225.977-49) , Presidente do Fundo Municipal de Saúde, entre 25/9/2009 a 31/12/2012, e da Oscip Instituto Sorrindo para a Vida (CNPJ 06.888.897/0001-18) , executora do Termo de Parceria 1/2011, condenando-os solidariamente ao pagamento das quantias a seguir especificadas, com a fixação do prazo de quinze dias, a contar do recebimento da notificação, para comprovarem perante o Tribunal, na forma prevista no art. 214, III, alínea "a", do Regimento Interno do TCU, o recolhimento das dívidas aos cofres do Fundo Nacional de Saúde, atualizadas monetariamente e acrescidas dos juros de mora, calculados a partir das datas discriminadas até as datas dos recolhimentos, na forma prevista na legislação em vigor:
	Data
	Valor
	Crédito ou Débito

	7/11/2012
	200.000,00
	D

9.5. com fundamento nos arts. 1º, I, 16, III, alíneas "b" e "c", e § 2º, 19 e 23, III, da Lei 8.443/1992 e 1º, I, 209, II e III, e § 5º, 210 e 214, III, do Regimento Interno do TCU, julgar irregulares as contas do Sr. Rodney Mendonça dos Anjos (CPF 622.225.977-49) , Presidente do Fundo Municipal de Saúde, entre 25/9/2009 e 31/12/2012, e da Oscip Instituto Sorrindo para a Vida (CNPJ 06.888.897/0001-18) , executora do Termo de Parceria 1/2011, condenando-os solidariamente ao pagamento das quantias a seguir especificadas, com a fixação do prazo de quinze dias, a contar do recebimento da notificação, para comprovarem perante o Tribunal, na forma prevista no art. 214, III, alínea "a", do Regimento Interno do TCU, o recolhimento das dívidas aos cofres do Fundo Nacional de Saúde, atualizadas monetariamente e acrescidas dos juros de mora, calculados a partir das datas discriminadas até as datas dos recolhimentos, na forma prevista na legislação em vigor:
	Data
	Valor
	Crédito ou Débito

	20/7/2012
	100.000,00
	D

9.6. com fundamento nos arts. 1º, inciso I, 16, inciso III, alíneas "b" e "c", e § 2º, da Lei 8.443/1992 c/c os arts. 19 e 23, inciso III, da mesma Lei, e com arts. 1º, inciso I, 209, incisos II e III, e §5º, 210 e 214, inciso III, do Regimento Interno, que sejam julgadas irregulares, que sejam julgadas irregulares as contas do Sr. Edilson Francisco dos Santos (CPF 760.850.667-91) , Secretário Municipal de Saúde, a partir de 1º/1/2013, do Sr. Delson Tibúrcio de Souza (CPF 032.217.947-54) , Presidente do Fundo Municipal de Saúde, a partir de 8/2/2013, e da Oscip Instituto Sorrindo para a Vida (CNPJ 06.888.897/0001-18) , executora do Termo de Parceria 1/2011, condenando-os solidariamente ao pagamento das quantias a seguir especificadas, com a fixação do prazo de quinze dias, a contar do recebimento da notificação, para comprovarem perante o Tribunal, na forma prevista no art. 214, III, alínea "a", do Regimento Interno do TCU, o recolhimento das dívidas aos cofres do Fundo Nacional de Saúde, atualizadas monetariamente e acrescidas dos juros de mora, calculados a partir das datas discriminadas até as datas dos recolhimentos, na forma prevista na legislação em vigor:
	Data
	Valor
	Crédito ou Débito

	28/2/2013
	932.373,70
	D

	25/4/2013
	1.216.515,01
	D

	17/5/2013
	267.626,30
	D

9.7. aplicar aos Srs. Rodney Mendonça dos Anjos e Luiz Cézar Faria Alonso, individualmente, a multa prevista no art. 57 da Lei 8.443/1992, no valor de R$ 500.000,00 (quinhentos mil reais) , fixando-lhes o prazo de 15 (quinze) dias, a contar do recebimento das notificações, para comprovarem perante o Tribunal o recolhimento das dívidas ao Tesouro Nacional, sob pena de cobrança judicial dos valores atualizados monetariamente, na forma da legislação em vigor, desde a data deste acórdão até a do efetivo recolhimento, se forem pagas após o vencimento; 
9.8. aplicar à Oscip Instituto Sorrindo para a Vida a multa prevista no art. 57 da Lei 8.443/1992, no valor de R$ 650.000,00 (seiscentos e cinquenta mil reais) , fixando-lhe o prazo de 15 (quinze) dias, a contar do recebimento da notificação, para comprovar perante o Tribunal o recolhimento da dívida ao Tesouro Nacional, sob pena de cobrança judicial do valor atualizado monetariamente, na forma da legislação em vigor, desde a data deste acórdão até a do efetivo recolhimento, se for paga após o vencimento;
9.9. aplicar ao Sr. Marcelo Sá Bagueira Leal a multa prevista no art. 57 da Lei 8.443/1992, no valor de R$ 10.000,00 (dez mil reais) , fixando-lhe o prazo de 15 (quinze) dias, a contar do recebimento da notificação, para comprovar perante o Tribunal o recolhimento da dívida ao Tesouro Nacional, sob pena de cobrança judicial do valor atualizado monetariamente, na forma da legislação em vigor, desde a data deste acórdão até a do efetivo recolhimento, se for paga após o vencimento;
9.10. aplicar aos Srs. Edilson Francisco dos Santos e Delson Tibúrcio de Souza, individualmente, a multa prevista no art. 57 da Lei 8.443/1992, no valor de R$ 120.000,00 (cento e vinte mil reais) , fixando-lhes o prazo de 15 (quinze) dias, a contar do recebimento das notificações, para comprovarem perante o Tribunal o recolhimento da dívida ao Tesouro Nacional, sob pena de cobrança judicial dos valores atualizados monetariamente, na forma da legislação em vigor, desde a data deste acórdão até a do efetivo recolhimento, se forem pagas após o vencimento;
9.11. considerar graves as infrações cometidas pelos Srs. Rodney Mendonça dos Anjos, Luiz Cézar Faria Alonso, Edilson Francisco dos Santos e Delson Tibúrcio de Souza;
9.12. nos termos do art. 60 da Lei 8.443/1992, inabilitar os Srs. Rodney Mendonça dos Anjos, Luiz Cézar Faria Alonso, Edilson Francisco dos Santos e Delson Tibúrcio de Souza para o exercício de cargo em comissão ou função de confiança no âmbito da Administração Pública por um período de 5 (cinco) anos".
3.	O mencionado TC Processo 015.820/2014-9 diz respeito a uma Fiscalização de Orientação Coordenada (FOC) , na modalidade de auditoria de conformidade, realizada pela então Secex-RJ, sob a coordenação da então Secretaria de Controle Externo do Paraná (Secex-PR) , com o objetivo de aferir a legalidade da gestão dos valores financeiros transferidos para Organizações da Sociedade Civil de Interesse Público (Oscip) , no âmbito de processos de terceirização de ações e recursos financeiros do Sistema Único de Saúde por estados e municípios. 
4.	Na auditoria em tela, empreendida no município de Itaboraí (RJ) , foi analisado o Termo de Parceria 1/2011, celebrado por aquele município e pela Oscip Instituto Sorrindo para a Vida (ISPV) , com vistas à terceirização dos principais serviços finalísticos de saúde do município, como se observa na transcrição do objeto avençado constante do respectivo projeto básico, verbis: 
	"Este Projeto tem por objeto a contratação de uma entidade de direito privado, sem fins lucrativos, qualificada como Organização da Sociedade Civil de Interesse Público - OSCIP, que se interesse em realizar, por meio de Termo de Parceria, em estreita cooperação com a Prefeitura do Município de Itaboraí, desenvolvimento técnico e operacional dos profissionais de saúde no Município de ITABORAÍ/RJ, e da cogestão na área de saúde incluindo manutenção de área física, insumos, materiais e equipamentos com apoio, planejamento e organização na manutenção dos programas de Saúde da Família, Programa Agentes Comunitários de Saúde - ACS, Assistência Farmacêutica Básica, Ações Básicas de Vigilância Sanitária e planejamento da rede de atenção básica bem como cogestão da Média e Alta Complexidade Ambulatorial e Hospitalar, após estudo prévio e diagnóstico da necessidade do município."
5.	A mencionada fiscalização apontou que foram pagos ao ISPV um total de R$ 44.205.163,74 (quarenta e quatro milhões duzentos e cinco mil cento e sessenta e três reais e setenta e quatro centavos) , em decorrência da disponibilização de profissionais de saúde para atuarem em unidades públicas.
6. 	No relatório dessa auditoria, foram relacionados os seguintes achados:
	a) inexistência de estudos que demonstrassem as vantagens da terceirização da mão-de-obra de saúde em relação à contratação direta;
	b) indícios de direcionamento na escolha da Oscip Sorrindo Para a Vida - ISPV;
	c) ausência de detalhamento dos custos referentes à execução dos serviços ajustados no Termo de Parceria 1/2011; e
	d) ausência de comprovação da boa e regular aplicação dos recursos federais repassados pelo Fundo Nacional de Saúde (FNS) ao Fundo Municipal de Saúde de Itaboraí (RJ) , que foram aplicados com base no Termo de Parceria 1/2011, inclusive com indícios de desvio de finalidade dos recursos recebidos.
7.	Na conclusão do mencionado relatório, foi apontada a existência de dano ao erário, uma vez que não foi integralmente comprovado o nexo entre o desembolso dos referidos recursos e as despesas realizadas com vistas à consecução do objeto do Termo de Parceria 1/2011. Além disso, foram consignados indícios de desvio de finalidade dos recursos recebidos para custear pagamentos diversos, como, por exemplo, festejos na cidade.
8.	Esse débito teria alcançado o valor histórico de R$ 13.184.515,01 (treze milhões cento e oitenta e quatro mil quinhentos e quinze reais e um centavo) , o que ensejou a formulação de proposta de conversão dos autos em processo de tomada de contas especial. Essa proposta foi acatada pelo Plenário do TCU, por meio do acima citado Acórdão 208/2015.
9.	No que concerne aos embargantes, cumpre esclarecer que o Sr. Edilson Francisco dos Santos foi citado, na condição de Secretário Municipal de Saúde de Itaboraí (RJ) , a partir de 1º/1/2013, em razão de conduta negligente no acompanhamento dos serviços objeto do Termo de Parceria 1/2011, inclusive mediante a expedição de atesto sem suporte em documentos capazes de comprovar a regular aplicação dos recursos federais.
10.	Já o Sr. Delson Tiburcio de Souza foi citado, em virtude de conduta negligente no acompanhamento dos serviços objeto do Termo de Parceria 1/2011, ao solicitar a liberação de pagamentos em favor da Oscip Instituto sorrindo para a Vida sem documentação que comprovasse a regular execução do objeto do Termo de Parceria 1/2011.
11.	Aduzo que, no ofício de citação, foi imputado débito solidário aos recorrentes e à Oscip Instituto Sorrindo para a Vida nos valores históricos abaixo discriminados:
	Data
	Valor
	Crédito ou Débito

	28/02/2013
	932.373,70
	D

	25/04/2013
	1.216.515,01
	D

	17/05/2013
	267.626,30
	D

12.	As citações em tela foram regularmente realizadas. Em seguida, a unidade técnica analisou os documentos acostados a estes autos, tendo concluído que:
	a) o Sr. Edilson Francisco dos Santos não apresentou elementos capazes de afastar sua responsabilidade pelo dano causado ao erário, que foi atribuída em decorrência de sua atuação negligente no acompanhamento e na fiscalização dos serviços previstos no Termo de Parceria 1/2011. Em especial, pesa contra ele o fato de ter solicitado a liberação de pagamentos em favor da Oscip Instituto Sorrindo para a Vida sem que houvesse documentos que comprovassem a regular execução do objeto dessa avença. Consequentemente, suas alegações de defesa devem ser rejeitadas e, considerando que inexistem nos presentes autos elementos que permitam concluir pela ocorrência de boa-fé ou de outros excludentes de culpabilidade, suas contas devem ser julgadas irregulares, sendo-lhe imputado débito e aplicada a multa prevista no art. 57 da Lei 8.443/1992. Por fim, sopesada a magnitude do prejuízo ora sob comento, ele deve ser inabilitado para o exercício de cargo em comissão ou função de confiança no âmbito da administração pública, consoante o art. 60 do mesmo texto legal; e
	b) o Sr. Delson Tibúrcio de Souza, apesar de ter sido regularmente citado, permaneceu silente, o que caracterizou sua revelia. Assim sendo, permanece válida a atribuição de responsabilidade pelo dano causado ao erário, tendo em vista que ele atuou de forma negligente no acompanhamento e na fiscalização dos serviços previstos no Termo de Parceria 1/2011. Em especial, pesa contra ele o fato de ter solicitado a liberação de pagamentos em favor da Oscip Instituto Sorrindo para a Vida sem que houvesse documentos que comprovassem a regular execução do objeto dessa avença. Considerando que inexistem nos presentes autos elementos que permitam concluir pela ocorrência de boa-fé ou de outros excludentes de culpabilidade, suas contas devem ser julgadas irregulares, sendo-lhe imputado débito e aplicada a multa prevista no art. 57 da Lei 8.443/1992. Por fim, sopesada a magnitude do prejuízo ora sob comento, ele deve ser inabilitado para o exercício de cargo em comissão ou função de confiança no âmbito da administração pública, consoante o art. 60 do mesmo texto legal. 
13.	O Subprocurador-Geral Paulo Soares Bugarin manifestou sua concordância com esse entendimento da unidade técnica.
14.	No voto condutor do acórdão embargado, destaquei que: 
	- Quanto ao Sr. Edilson Francisco dos Santos 
	a) ao se manifestar favoravelmente à liberação dos recursos federais para o Instituto Sorrindo para a Vida, o responsável concorreu para a ocorrência de dano presumido ao erário, no valor de R$ 2.416.515,01 (dois milhões quatrocentos e dezesseis mil quinhentos e quinze reais e um centavo) ;
	b) o fato de ele não ter assinado o termo de parceria ora sob comento não afasta a responsabilidade do ex-gestor, a qual decorre de conduta negligente praticada no exercício do cargo de secretário municipal de saúde durante a execução da avença; 
	c) uma simples verificação no processo administrativo referente ao ajuste em tela teria permitido constatar a falta de documentos aptos para estabelecer um nexo entre as despesas realizadas e os recursos repassados com fulcro no termo de parceria; e
	d) suas alegações de defesa devem ser rejeitadas. Nesse contexto e tendo em vista que inexistem nestes autos elementos que permitam concluir pela existência de boa-fé ou outros excludentes de culpabilidade, suas contas devem ser julgadas irregulares, sendo-lhe imputado débito e aplicada a multa prevista no art. 57 da Lei 8.443/1992, cujo valor arbitro em R$ 120.000,00 (cento e vinte mil reais) . Considerando a gravidade da conduta do responsável, que contribuiu para a ocorrência de um prejuízo de elevada materialidade, ele deve ser inabilitado, por um período de cinco anos, para o exercício de cargo em comissão ou função de confiança no âmbito da administração pública, consoante disposto no art. 60 da Lei Orgânica desta Corte de Contas;
	- Quanto ao Sr. Delson Tibúrcio de Souza
	a) ao se manifestar favoravelmente à liberação dos recursos federais para o Instituto Sorrindo para a Vida, o responsável concorreu para a ocorrência de dano presumido ao erário, no valor de R$ 2.416.515,01 (dois milhões quatrocentos e dezesseis mil quinhentos e quinze reais e um centavo) ;
	b) o fato de ele não ter assinado o termo de parceria ora sob comento não afasta a responsabilidade do ex-gestor, a qual decorre de ele ter solicitado a liberação de pagamentos em favor da Oscip Instituto Sorrindo para a Vida sem que houvesse documentos que comprovassem a regular execução do objeto do Termo de Parceria 1/2011;
	c) não acrescentou novos elementos capazes de alterar o convencimento firmado quando do julgamento do TC Processo 015.820/2014-9, referente ao relatório de auditoria, que gerou a instauração desta TCE e determinou sua citação; e
	d) tendo em vista que inexistem nestes autos elementos que permitam concluir pela existência de boa-fé ou outros excludentes de culpabilidade, suas contas devem ser julgadas irregulares, sendo-lhe imputado débito e aplicada a multa prevista no art. 57 da Lei 8.443/1992, cujo valor arbitro em R$ 120.000,00 (cento e vinte mil reais) . Considerando a gravidade da conduta do responsável, que contribuiu para a ocorrência de um prejuízo de elevada materialidade, ele deve ser inabilitado, por um período de cinco anos, para o exercício de cargo em comissão ou função de confiança no âmbito da administração pública, consoante disposto no art. 60 da Lei Orgânica desta Corte de Contas.
15.	Este Plenário acolheu o meu voto e proferiu o Acórdão 465/2019-TCU-Plenário, transcrito no parágrafo 2 deste voto.
16.	Irresignados, os Srs. Edilson Francisco dos Santos e Delson Tibúrcio de Souza opuseram os presentes embargos de declaração, tendo alegado, em síntese, que:
	- Sr. Edilson Francisco dos Santos
	a) não foi o gestor da saúde no Município de Itaboraí (RJ) , uma vez que foi desinvestido de tal prerrogativa por lei municipal;
	b) os municípios não foram devidamente orientados nem contaram com o necessário apoio técnico para executar os programas estratégicos da saúde pública criados pelo Governo Federal;
	c) quando assumiu o cargo de secretário de saúde, a parceria em exame estava em plena execução;
	d) o Conselho Municipal de Saúde aprovou, na gestão anterior, a celebração da parceria ora questionada;
	e) o Município de Itaboraí (RJ) enfrentava sérias dificuldades na área de saúde, o que deve ser considerado pelo Tribunal, em conformidade com o disposto no art. 22 da LINDB;
	f) o referido município obteve benefícios decorrentes dos serviços prestados pela Oscip Instituto Sorrindo para a Vida. Assim sendo, em conformidade com a Decisão Normativa TCU 57/2004, o ente federado deve responder por um eventual débito;
	g) não atuou de forma negligente, uma vez que solicitou a manifestação das instâncias técnicas do município (Coordenação de Recursos Humanos da Secretaria de Saúde, Secretaria de Administração e Procuradoria Geral do Município) , antes de solicitar a emissão de empenho à Presidência do Fundo de Saúde; e
	h) o TCU não deveria ter aplicado ao embargante, na condição de secretário municipal de saúde, a mesma multa aplicada ao presidente do Fundo Municipal de Saúde, uma vez que as respectivas competências eram muito diferentes.
	- Sr. Delson Tibúrcio de Souza
	a) os municípios não foram devidamente orientados nem contaram com o necessário apoio técnico para executar os programas estratégicos da saúde pública criados pelo Governo Federal;
	b) quando assumiu a função de presidente do Fundo Municipal de Saúde, a parceria em exame estava em plena execução;
	c) o Conselho Municipal de Saúde aprovou, na gestão anterior, a celebração da parceria ora questionada;
	d) o Município de Itaboraí (RJ) enfrentava sérias dificuldades na área de saúde, o que deve ser considerado pelo Tribunal, em conformidade com o disposto no art. 22 da LINDB;
	e) o referido município obteve benefícios decorrentes dos serviços prestados pela Oscip Instituto Sorrindo para a Vida. Assim sendo, em conformidade com a Decisão Normativa TCU 57/2004, o ente federado deve responder por um eventual débito; e
	f) o TCU aplicou multa excessivamente alta ao embargante, que, na condição de presidente do fundo de saúde, assumiu um contrato já em andamento, tendo gerenciado essa avença por um tempo curto. 
II - Análise dos embargos
17.	Conheço destes embargos de declaração, uma vez que os recorrentes apontaram a suposta existência de omissões e contradições no acórdão vergastado e foram atendidos os demais requisitos de admissibilidade estabelecidos nos arts. 32, II, e 34 da Lei 8.443/1992.
18.	Antes de analisar os argumentos dos embargantes, lembro que esta Corte entende que a natureza peculiar dos embargos de declaração restringe o seu alcance à mera correção de obscuridade, omissão ou contradição da deliberação recorrida, a fim de esclarecer, interpretar ou completar o pronunciamento anteriormente emitido, em benefício da sua melhor compreensão ou inteireza. Nesse sentido, pode ser citado, por exemplo, o Acórdão 434/2018-TCU-Plenário, relatado pelo Ministro Substituto André Luiz de Carvalho.
19.	Por obscuridade, entende-se o defeito consistente na difícil compreensão do texto da sentença e pode decorrer de simples defeito redacional ou mesmo de má formulação de conceitos, havendo obscuridade quando a sentença está incompreensível no comando que impõe e na manifestação de conhecimento e vontade do juiz.
20.	Já a contradição consiste na afirmação conflitante, quer na fundamentação, quer entre a fundamentação e a conclusão, sendo que, nesses casos, a correção da sentença, em princípio, não levaria a uma verdadeira modificação, mas apenas a um esclarecimento de seu conteúdo. No caso do TCU, a contradição juridicamente relevante é aquela eventualmente existente entre trechos do voto ou entre o voto e o acórdão.
21.	Por fim, a omissão resta caracterizada quando alguma questão relevante não foi devidamente analisada no voto do Ministro Relator. Aduzo que, segundo o Superior Tribunal de Justiça (STJ) : 
	"os embargos declaratórios objetivam expungir da decisão embargada, o vício da omissão, entendida como aquela advinda do próprio julgado e prejudicial à compreensão de causa, e não aquela que entenda o embargante, ainda mais como meio transverso a impugnar os fundamentos da decisão recorrida." (EDcl REsp 351.490, Diário de Justiça do dia 23/9/2002) .
22.	O Supremo Tribunal Federal (STF) confirma esse entendimento, como se observa no seguinte julgado (Emb. Decl. no Recurso Ordinário em Habeas Corpus 121.103 Distrito Federal. Relator: Ministro Luiz Fux) :
	"EMENTA: EMBARGOS DE DECLARAÇÃO NO RECURSO ORDINÁRIO EM HABEAS CORPUS. PENAL E PROCESSUAL PENAL. INEXISTÊNCIA DE OBSCURIDADE, CONTRADIÇÃO OU OMISSÃO. AUSÊNCIA DE VÍCIO APTO A ENSEJAR QUALQUER DAS HIPÓTESES DE CABIMENTO DOS EMBARGOS DE DECLARAÇÃO. PRETENSÃO DE REDISCUTIR MATÉRIA JÁ DECIDIDA. EFEITOS INFRINGENTES. IMPOSSIBILIDADE. EMBARGOS DECLARATÓRIOS DESPROVIDOS. 
	1. Os embargos de declaração são cabíveis quando houver, na sentença ou no acórdão, obscuridade, contradição ou omissão. Inexistentes quaisquer desses vícios, não se pode falar em cabimento do recurso de embargos de declaração. 
	2. A pretensão de rediscutir a matéria de fundo constante da impetração é inviável na via estreita dos embargos declaratórios, máxime quando inexiste nulidade processual a ser sanada. 
	3. In casu, verifica-se que a pretensão do embargante é o rejulgamento da impetração, inviável na via estreita dos embargos declaratórios. 
	4. Embargos declaratórios desprovidos."
23.	Consideradas as premissas acima, passo ao exame do mérito dos presentes embargos.
24.	Da leitura dos argumentos apresentados pelos recorrentes, depreendi que, embora eles possam ser relevantes, não dizem respeito a omissões ou contradições supostamente existentes no acórdão embargado. Na realidade, os embargantes buscaram rediscutir o mérito do Acórdão 465/2019-TCU-Plenário, o que, consoante acima exposto, não é possível na via estreita dos declaratórios.
25.	Por oportuno, lembro aos responsáveis que a pretendida rediscussão do mérito do decisum em tela pode ser buscada por meio da apresentação tempestiva de recurso de reconsideração.
III - Considerações adicionais
26.	O Sr. Delson Tibúrcio de Souza informou que está residindo na Av. Antônio Gomes, 79 - Casa 82 - Condomínio Residencial Recanto das Flores, Calundu - Itaboraí (RJ) - CEP 24.806-686. Assim sendo, entendo que futuras correspondências enviadas para esse responsável devem ser encaminhadas para esse endereço.
27.	O Sr. Marcelo Sá Bagueira Leal interpôs recurso de reconsideração contra o acórdão ora embargado, tendo sido sorteada a Ministra Ana Arraes para relatá-lo. Assim sendo, estes autos devem ser encaminhados, após o julgamento dos presentes embargos, para o Gabinete da eminente Relatora.
28.	Com fulcro nessas considerações, julgo que os embargos apresentados pelos Srs. Edilson Francisco dos Santos e Delson Tibúrcio de Souza devem ser conhecidos, para, no mérito, não serem acolhidos, mantendo-se o acórdão embargado em seus exatos termos.	
	Diante do acima exposto, voto no sentido de que seja aprovado o acórdão que ora submeto à deliberação deste Colegiado.
TCU, Sala das Sessões Ministro Luciano Brandão Alves de Souza, em 20 de maio de 2020.
BENJAMIN ZYMLER 
Relator